【裁判字號】    90,上更(二),227
【裁判日期】    900911
【裁判案由】    傷害致死
【裁判全文】
臺灣高等法院臺中分院刑事判決          民國九十年度上更(二)字第二二七號
    上  訴  人
    即  被  告  甲○○
    指定辯護人  本院公設辯護人  丙○○
    上  訴  人
    即  被  告  丁○○
    選任辯護人  陳鴻飛
右上訴人等因傷害致死案件，不服台灣彰化地方法院中華民國八十七年五月二十九日
第一審判決（民國八十七年度訴字第二四五號，起訴案號：台灣彰化地方法院檢察署
民國八十六年度偵字第九七八○號），提起上訴，經判決後由最高法院第二次發回更
審，本院判決如左：
    主      文
原判決關於甲○○、丁○○共同傷害人之身體，因而致人於死罪部分撤銷。
甲○○共同傷害人之身體，因而致人於死，處有期徒刑柒年月。
丁○○共同傷害人之身體，因而致人於死，處有期徒刑柒年。
    事      實
一、丁○○於民國（下同）八十六年八月十七日上午五時許，因遭謝進元所飼養之狗
    追咬，與謝進元發生爭吵，欲圖報復，遂夥同甲○○、李國濱，三人基於共同犯
    意之聯絡，與謝進元、己○○兄弟在彰化縣田中鎮○○路九十號附近互毆，雙方
    互有受傷（謝進元部分處分不起訴、己○○部分未據告訴）。同日上午六時許，
    甲○○單獨基於毀損之故意，將謝進元位於彰化縣田中鎮○○里○○街八二號家
    中之鋁門窗砸毀，足生損害於謝進元（上開被告甲○○傷害、毀損罪及被告丁○○傷害罪部分經本院前審判刑，上訴後由最高法院駁回確定）。後甲○○、丁○○二人復另基於共同傷害犯意之聯絡，又共同至彰化縣田中鎮○○路九十號謝進
    元住處，明知持木棍毆擊頭部及以腳踹踢胸腹部等人體之重要部位，被害人可能
    因傷勢過重導致死亡之結果，此為正常理性之一般人在客觀上所能預見，竟由甲○○以腳踹謝進元之腹部，使謝進元半蹲尚未倒地，丁○○即持木棍從後面來，
    自側面毆打謝進元之頭部及身體，謝進元不支倒地，致謝進元右額挫裂傷六×三
    公分、胸部挫傷、右背部瘀腫四×二公分、左背部瘀腫七×二公分、六×二公分
    、頭部外傷，並顱內出血及硬胸膜下出血，頭皮裂傷及頸部、背部、右手臂及左
    大腿皮下出血，嗣謝進元因鈍力性顱腦損傷合併出血，手術後，引發肺炎合併肋
    膜腔積水等併發症，延至八十七年一月十四日上午一時五十分許，不治死亡。
二、案經被害人之妻戊○○○報由彰化縣警察局田中分局報請台灣彰化地方法院檢察
    署檢察官偵查起訴。
    理      由
一、訊據上訴人即被告甲○○、丁○○二人固不否認在前揭時地與被害人謝進元發生
    爭吵之事實，然其二人均矢口否認有傷害致死犯行，被告甲○○並辯稱略以：係
    死者先持鐵釘拔子打伊，為了自衛，伊將之搶下，並踢了渠一腳，並無再傷害渠
    云云，被告丁○○辯稱：伊趕至現場，發現二人倒在地上，伊就過去扶甲○○起
    來，並未持木棍打死者頭部，並無傷害死者之意思，死者不是伊所打云云；惟查
    被告丁○○確於甲○○與謝進元互毆之際乘機持木棍毆打謝進元頭部等情，業據
    同案被告甲○○於偵查、本院前審及本院審理中迭次供述綦詳（見八十七年度相
    字第三十九號相驗卷第四十五頁、本院八十九年度上更(一)字第三三八號案卷第二
    十一、四十二頁、第一一一頁、上更(二)卷第卅、卅一頁），其二人之行為導致謝
    進元右額挫裂傷六×三公分、胸部挫傷、右背部瘀腫四×二公分、左背部瘀腫七
    ×二公分、六×二公分、頭部外傷，並顱內出血及硬胸膜下出血，頭皮裂傷及頸
    部、背部、右手臂及左大腿皮下出血等傷勢之情形，核與告訴人戊○○○之指訴
    及證人己○○之證述相符，並有照片三張、彰化基督教醫院診斷書一紙及仁和醫
    院診斷書一紙附卷可證，而被告甲○○、丁○○第二次前往被害人家中打傷被害
    人致死之事實，被告甲○○於八十七年一月十五日偵訊中坦承不諱，被害人因受
    傷致生鈍力性顱腦損傷合併出血，手術後引發肺炎併肋膜腔積水等併發症不治死
    亡等情，亦經證人即法醫師石台平結證無誤，並有勘驗筆錄一份、相驗屍體證明
    書二份、驗斷書一份、診斷書二份及病歷一份在卷可依，雖事後被告甲○○辯稱
    只踢死者一下云云，被告丁○○辯稱並無持木棍毆打死者云云，然經相驗結果，
    死者係因頭部受傷引發併發症而死，目擊證人己○○亦證稱：當時有看到丁○○
    手持東西，而甲○○剛把鐵撬丟掉等語，且若被告等均未打傷死者頭部，則死者
    何以頭部受傷倒地不起，顯見被告甲○○於偵訊、本院前審及本院審理中坦言係
    伊踹倒死者，被告丁○○持木棍打頭等詞應係事實，被告等第二次傷害之行為，
    與死者之死亡之間，具有相當之因果關係，被告等所辯均屬卸責之詞，不足採信
    ，本案事證明確，其等犯行均堪認定，應予依法論科。至於被告甲○○請求傳訊
    證人李國濱證明案發當時之情形，惟據證人李國濱於本院調查時證稱：第三次王
    （指甲○○）去理論時，伊沒有去，不知情形，劉（指丁○○）是在後跟去，伊
    未去故不知何人拿何種兇器打謝進元之頭部等語（見本院八十九年度上更(一)字第
    三八八號卷第五十九、六十頁），自不得為被告二人有利之認定，併此述明。
二、按刑法第二百七十七條第二項傷害致人於死罪，係因犯罪致發生一定結果而為加
    重其刑之規定，依同法第十七條之規定，以行為人能預見其結果發生時，始有適
    用。刑法上之加重結果犯，以行為人能預見其結果發生為要件，所謂能預見，指
    客觀情形而言，與主觀有無預見之情形不同，若主觀上有預見，而結果之發生又
    不違背其本意時，則屬故意範圍。訊之被告等二人於本院均供稱：「當時我們在
    主觀上並沒有預見被害人可能因而致死，我們也沒有要被害人死的意思」云云（
    見上更(二)卷第卅一頁），足見被告等二人僅有客觀上能預見，並無主觀上有預見
    之情形。
三、證人己○○於偵查中證稱：「當天我聽到有人在喊叫『豆花』是大哥之綽號，我
    有聽到他們說：『先打再說』，我出去看時，謝進元已倒在地上，那些人共三人
    ，正要逃跑，之後就將我大哥送到醫院，從我聽到至我出去不到一分鐘，我大哥
    不可能打他們。」（見偵查卷第十五頁背面）；於第一審證稱：「：：，事後他
    又找了另二人來，一位是甲○○，來時不知有無帶東西，只知他們拿了一些木棍
    之類，我看到也拿了一根木棍跟他們打起來，最後他連我哥哥也一起打，鄰居聞
    聲出來勸阻，當時我大哥並沒有受傷害，事後回家塗藥後，在屋後又聽到他們三
    人又來找，大聲叫呼及爭吵聲音，我出來時看到二人，甲○○、丁○○，當時丁○○先停手，甲○○還要打，看到手上拿鐵撬，丁○○就把甲○○拉走。」、「
    我聽到聲音出來，就看到他們二人要走了」、「我到時甲○○剛把鐵撬丟掉，丁○○手上還拿東西，但看不清楚何東西。」（見第一審卷第四十五、八十五、八
    十六頁）；於本院證稱：「我在偵查中及第一審所為上開供述，均屬實在。我沒
    有指證過被告丁○○有持本棍毆打被害人的頭部，因為我出去時，被告二人已經
    要走了，被告丁○○到底有沒有打被害人頭部，我並沒有看到」等語（見上更(二)
    卷第七十二頁、第七十三頁），足見被告丁○○持木棍毆打被害人頭部之時，證
    人己○○尚未至現場目睹其事。又證人己○○於偵查中供稱其自屋內出來時，被
    害人已倒地，甲○○、丁○○等人正要逃跑等語，於第一審證稱其出來時，看到
    「丁○○先停手，甲○○還要打」等語，於本院審理時則證稱：「上開第一審所
    述的錯誤，偵查中所述才對，因我出來時，他們已經打完了，正要離去」云云（
    見上更(二)卷第七十四頁），關於證人己○○此部分之供述，應以偵查中及本院所
    為之陳述，較為真實可採。
四、被告甲○○於被害人尚未死亡時之八十六年十一月一日警訊時稱：「：：，我也
    就再前往謝進元另外一間住處，謝進元也就持一支鐵扳手從後面攻擊我，我也徒
    手反擊他，彼此間扭打並也倒地，二人也都受傷，其弟也就過來，並叫我們離開
    ，至於其他情形我就不清楚。」、「都沒有持任何兇器，只有我一個人跟謝進元
    扭打成傷，而丁○○也只是在場，至於李國賓只待在我家裡門口等。」（見警卷
    第二頁）；其於八十六年十一月二十六日偵查中稱：「是謝進元先出手打我，我
    即還手，之前為了追逐狗的事，謝進元及己○○曾共同毆打丁○○，後來丁○○
    回來，我們三人即共同出去，就與謝進元及己○○五人互毆，後來被人勸開，我
    有再去找謝進元，我把他家門窗打破，因我很衝動，後來我又空手去找他，他就
    以扳手打我的背部，我就還手與他互毆，我有用腳踹了他一下。」（見偵查卷第
    九頁背面、第十頁），惟被害人於八十七年一月十四日死亡後，翌日（十五日）
    檢察官偵訊時甲○○則改稱：「：：，我又去找謝進元，而丁○○跟著去，我去
    後，我叫謝進元，他看到我即拿拔釘器由後打我，我被打後和他搶拔釘器，我踩
    他肚子踩了兩下，謝進元跌倒在地上，頭碰到地上，丁○○過來，拿木棒打謝進
    元之身體打了兩下，我要他不要打了，我看謝進元頭部流血，我即要他弟弟叫救
    護車」、「是丁○○拿木棒由後打的」（見相驗卷第四十五頁）。而八十七年二
    月十一日檢察官偵查中甲○○又稱：「他（謝進元）頭部的傷如何來的，我並不
    清楚，他頭部的傷可能碰撞來的。」（見偵查卷第二十二頁），第一審審理中甲○○亦稱：「（最後一次）我自己一個人去，我從前門叫他們，他們從後門出來
    拿一支鐵扳手打我，我踢了他一腳，他就倒在地上了，爬不起來了，我沒有用鐵
    扳手打他，丁○○隨後過來，拉開我們」（見第一審卷第六十八頁）然本院前審
    調查時，甲○○又或稱當時丁○○有持木棍自後打謝進元之後頭部，打了兩下（
    見原審上更(一)字卷第二十一、二十二、四十二頁），或稱：「我看到丁○○用木
    棒打他三下。」（見上更(一)字卷第一一一頁）。被告甲○○於本院調查時供稱：
    「當時被害人要拿扳手打我，我與他搶，後來丁○○來了，從後面來，自側面用
    木棍打被害人的頭部兩下，被害人才因此死亡的。我在警訊、偵查中、一審、鈞
    院更一審理時所為之陳述，雖有不一，惟丁○○確實有拿木棍打被害人頭部兩下
    ，這才是真正的事實，丁○○總共打了三下，前兩下打到被害人頭部，我看到被
    害人頭部已流血，所以第三下是我去把他隔開，於是打到我的手部，沒有打到被
    害人。當時我與被害人搶扳手（即拔釘器），被害人被我踹了一下，被害人就半
    蹲著，丁○○從後面來，拾起木棍，從側面打中被害人的額頭上面的頭部，血就
    流下來了，不是被害人倒地後才打」云云（見上更(二)卷第三十頁、第三十一頁）
    ，嗣於本院辯論時又供稱：「當時打過架，我們二人同時去做筆錄，當時被害人
    沒有死時，我想是說只有傷害罪，大概沒有什麼，所以我才沒有供出丁○○，後
    來被害人死了，我才供出實情，本來是與被害人家屬說六十萬元要和解，但丁○○沒有誠意，才會使事情變成這樣」等語。被告甲○○就被告丁○○有無持木棍
    打被害人乙節，雖前後所述略有不一，惟綜觀全部案情，此要屬或圖卸自己刑責
    ，或迴護被告丁○○，或未為完整之供述所致，其於本院既已詳細供述，核與法
    醫師石台平所證及驗斷書、診斷書、病歷所載情形並不相違背，再參諸本案起因
    係被告丁○○遭被害人所飼養之狗追，與被害人爭吵，欲圖報復所引起，自以被
    告甲○○於本院所供為真實可採。蓋共同被告之供述或證人之供述，前後稍有參
    差或相互間有所歧異時，事實審法院仍應本於經驗法則及自由心證法則，斟酌全
    部情形，作合理之比較，定其取捨，苟所供述證據之一部與基本事實相符時，該
    部非不得採為論據，仍得資為斷罪之依據，非謂一有不符或矛盾，即認其全部之
證述均為不可採信，本件關於被告甲○○及證人己○○所為之供述，爰依上開法
    則以定其取捨。又本案事證已臻明確，本院認無將被告等二人送測謊鑑定之必要
    。併此敘明。
五、按持木棍毆擊頭部及以腳踹踢胸腹部等人體之重要部位，被害人可能因傷勢過重
    導致死亡之結果，此為正常理性之一般人所能預見，被告二人基於犯意之聯絡及
    分持木棍毆擊被害人頭部及以腳踹踢被害人之胸腹部，其可能因而發生致人於死
    之結果，當然亦在渠等所能預見之範圍內，核上訴人即被告甲○○、丁○○二人
    所為係犯刑法第二百七十七條第二項之傷害致人於死罪，被告二人就傷害致死犯
    行，有犯意聯絡及行為分擔，均為共同正犯；原審就被告二人傷害因而致人於死
    罪部分論罪科刑，固非無見，惟查刑法第二百七十七條第二項傷害致人於死罪，
    係因犯罪致發生一定結果而為加重其刑之規定，依同法第十七條之規定，以行為
    人能預見其結果發生時，始有適用。此乃該罪成立之構成要件之一，自應於事實
    欄內為明白記載，並於理由欄說明其憑以認定之理由，始稱適法。原判決認定上
    訴人二人傷害被害人致死，但未於事實欄內記載此一事實，並於理由內說明其理
    由，揆諸首揭說明，難認適法。被告二人上訴意旨否認犯罪，雖不足取，但原判
    決關於被告等共同傷害致死部分既有可議，即屬無可維持，應由本院將判決此部
    分撤銷改判，爰審酌被告等犯罪之動機、目的、手段，犯罪時所受之刺激及其品
    性、生活狀況、智識程度、犯罪所生之損害，及犯罪後至今尚未與被害人和解等
    一切情狀，分別量處如主文第二項、第三項所示之刑。
六、據上論斷，應依刑事訴訟法第三百六十九條第一項前段、第三百六十四條、第二
    百九十九條第一項前段，刑法第二十八條、第二百七十七條第二項，判決如主文
    。
本案經檢察官乙○○到庭執行職務。
中      華      民      國      九十     年       九      月    十一    日
                                    臺灣高等法院臺中分院刑事第四庭
                                          審判長法  官  洪  耀  宗
                                                法  官  劉  登  俊
                                                法  官  吳  重  政
右正本證明與原本無異。
如不服本判決應於收受送達後十日內向本院提出上訴書狀，其未敘述上訴之理由者並
得於提起上訴後十日內向本院補提理由書（均須按他造當事人之人數附繕本）。
                                                書記官  林  育  德
中      華      民      國      九十     年       九      月    十二    日
附錄：
刑法第二百七十七條
傷害人之身體或健康者，處三年以下有期徒刑，拘役或一千元以下罰金。
犯前項之罪，因而致人於死者，處無期徒刑或七年以上有期徒刑，致重傷者，處三年
以上，十年以下有期徒刑。
                                                                        Ｉ


司法院資訊處製作；財團法人民間司法改革基金會備份。
